【裁判字號】    95,重上,495
【裁判日期】    970826
【裁判案由】    塗銷所有權移轉登記等
【裁判全文】
臺灣高等法院民事判決                 95年度重上字第495號
上  訴  人  甲○○
訴訟代理人  林東乾律師
被上  訴人  乙○○
訴訟代理人  邵良正律師
被上  訴人  戊○○○
            丁○○
            庚○○
            丙○○
            己○○
上列當事人間塗銷所有權移轉登記等事件，上訴人對於中華民國
95年5月11日臺灣臺北地方法院93年度重訴字第704號第一審判決
提起上訴，本院於民國97年8月5日言詞辯論終結，判決如下：
    主  文
上訴駁回。
第二審訴訟費用由上訴人負擔。
    事實及理由
一、被上訴人戊○○○、丁○○、庚○○、丙○○、己○○經通
    知未於言詞辯論期日到場，核無民事訴訟法第386 條各款情
    形，爰依上訴人之聲請，由上訴人一造辯論而為判決。
二、上訴人起訴主張：伊於民國（下同）87年3 月12日向被上訴
    人乙○○、戊○○○借款新台幣（下同）12,000,000元（預
    扣1,000,000 元，實借11,000,000元），約定月息三分，即
    每月360,000 元，嗣伊於87年3 月27日清償70,000元，於87
    年4 月13日清償270,000 元、720,000 元，於88年8 月間清
    償2,000,000 元，迄87年9 月間被上訴人乙○○同意延緩一
    年結算利息，被上訴人乙○○、戊○○○再於88年10月間同
    意自87年9 月起減為按月息一分計算利息，伊並於88年12月
    18日與被上訴人乙○○、戊○○○簽訂信託契約（以下稱系
    爭信託契約），由伊於89年1 月6 日將所有台北市○○區○
    ○段四小段3530建號（門牌：台北市○○○路○段10號2 樓
    ，以下稱系爭二樓房屋）所有權全部，及其基地同地段606
    、608 地號土地應有部分各10,000分之779（以下稱系爭606
    、608 地號土地），移轉登記予被上訴人乙○○；將所有台
    北市○○區○○段四小段3531建號（門牌：台北市○○○路
    ○段10號3 樓，以下稱系爭三樓房屋）所有權全部，及其基
    地系爭606、608地號土地應有部分各10,000分之779 ，移轉
    登記予被上訴人戊○○○，而信託其二人於89年1 月間向訴
    外人中國人壽保險股份有限公司（以下稱中國人壽公司）抵
    押借款37,000,000元，用以清償系爭房地之第一順位抵押權
    人17,000,000元，再以其中17,000,000元清償系爭借款債務
    ，餘3,000,000 元由伊取回，並由伊負責代償對中國人壽公
    司之借款。伊再與被上訴人乙○○、戊○○○於89年8 月5
    日約定延長信託期間至90年12月31日，詎伊屆期請求被上訴
    人乙○○、戊○○○返還系爭房地所有權未果，被上訴人乙
    ○○於93年6 月3 日基於與陳麗慈（原名陳麗昭）間之通謀
    虛偽買賣關係及與被上訴人丙○○、己○○間之通謀虛偽物
    權行為，將系爭二樓房屋應有部分各2分之1及土地應有部分
    各10,000分之779 移轉登記予被上訴人丙○○、己○○；被
    上訴人戊○○○於93年6 月3 日基於與陳麗慈間之通謀虛偽
    買賣關係，及與被上訴人丁○○、庚○○間之通謀虛偽物權
    行為，將系爭三樓房屋應有部分各2分之1及土地應有部分各
    10,000分之779 移轉登記予被上訴人庚○○、丁○○。又因
    被上訴人乙○○、戊○○○就系爭借款原定月息二分利息利
    率超過年息20%部分無請求權，故按年息20%之利息結算伊清
    償本息情形後，被上訴人乙○○、戊○○○依系爭信託契約
    應返還中國人壽公司貸款伊8,865,722 元予伊。為此提起先
    位訴訟，代位被上訴人乙○○、戊○○○行使民法第113 條
    回復原狀請求權，請求被上訴人丙○○、己○○、庚○○、
    丁○○塗銷上開所有權移轉登記；代位被上訴人乙○○、戊
    ○○○行使民法第767 條所有物返還請求權，請求被上訴人
    丙○○、己○○、庚○○、丁○○遷出交還房屋予伊；本於
    信託法第23條回復原狀請求權、信託契約終止後之信託物返
    還請求權，請求被上訴人乙○○、戊○○○移轉登記為伊所
    有及遷出交還房屋予伊，及本於信託法第23條、民法第184
    條第1 項前段規定，請求被上訴人乙○○、戊○○○返還8,
    260,000 元，及自93年9 月1 日（上訴人原聲明起訴狀繕本
    送達被上訴人乙○○、戊○○○之翌日，於97年3 月24日言
    詞減縮起訴聲明，見本院卷第170 頁反面）起至清償日止按
    年利率5%計算之利息，伊並就前述金錢給付聲明部分，願供
    擔保聲請宣告假執行。又提起備位訴訟，以被上訴人乙○○
    、戊○○○違反系爭信託契約處分系爭房地，且無法回復原
    狀為由，本於信託法第23條、民法第184 條第1 項前段，請
    求其二人賠償8,260,000 元，及自93年9 月1 日（上訴人原
    聲明起訴狀繕本送達被上訴人乙○○、戊○○○之翌日，於
    97年3 月24日言詞減縮起訴聲明，見本院卷第170 頁反面）
    起至清償日止按年利率5%計算之利息，伊並願供擔保，聲請
    宣告假執行等語。
三、被上訴人以：系爭信託契約明定上訴人積欠被上訴人乙○○
    、戊○○○借款22,380,000元，上訴人再向被上訴人乙○○
    、戊○○○借款3,000,000 元、1,020,000 元，合計上訴人
    積欠借款26,400,000元。又依系爭信託契約第四條，上訴人
    未於系爭房地信託登記於被上訴人乙○○、戊○○○名下後
    六個月內代償中國人壽公司之貸款本息債務，亦未於一年內
    請求返還所有權，被上訴人乙○○、戊○○○自得拒絕返還
    系爭房地。又被上訴人乙○○、戊○○○因中國人壽公司之
    貸款本息負擔沈重，乃出售系爭房地予陳麗慈，並移轉所有
    權登記予陳麗慈指定之被上訴人丁○○、丙○○、己○○、
    庚○○（陳麗慈之女兒），由陳麗慈代償該貸款本息債務，
    至被上訴人丁○○、丙○○、己○○則係與陳麗慈合資經營
    金紫羅蘭企業股份有限公司（以下稱金紫羅蘭公司，已更名
    為衣蝶企業股份有限公司），而購買系爭房地營業，故買賣
    及移轉所有權契約均非通謀虛偽簽訂等語，資為抗辯。
四、原審駁回上訴人之訴及假執行聲請，上訴人不服提起上訴，
    聲明求為：1.先位部分：原判決關於駁回上訴人下開第2
    至10項之訴及第11項聲請部分裁判廢棄。被上訴人丙○○
    應將台北市○○區○○段四小段3530建號應有部分2分之1，
    及同地段606、608地號土地應有部分各20,000分之779 ，於
    93年6 月3 月以買賣為原因所為之所有權移轉登記塗銷。
    被上訴人己○○應將台北市○○區○○段四小段3530建號應
    有部分2分之1，及同地段606、608地號土地應有部分各20,0
    00分之779 ，於93年6 月3 月以買賣為原因所為之所有權移
    轉登記塗銷。被上訴人乙○○應將前二項所示不動產移轉
    登記予上訴人。被上訴人庚○○應將台北市○○區○○段
    四小段3531建號應有部分2分之1，及同地段606、608地號土
    地應有部分各20,0 00分之779，於93年6月3日以買賣為原因
    所為之所有權移轉登記塗銷。被上訴人丁○○應將台北市
    中山區○○段○○段3531建號應有部分2分之1，及同地段60
    6、608 地號土地應有部分各20,000分之779，於93年6 月3
    日以買賣為原因所為之所有權移轉登記塗銷。被上訴人戊
    ○○○應將前二項所示不動產移轉登記予上訴人。被上訴
    人乙○○、丙○○、己○○應自台北市○○○路○段10號2樓
    遷出，將房屋交還上訴人。被上訴人戊○○○、庚○○、
    丁○○應自台北市○○○路○段10號3樓遷出，將房屋交還上
    訴人。被上訴人乙○○、戊○○○應返還上訴人8,260,00
    0 元，及自93年9 月1 日起至清償日止按年利率5%計算之利
    息。前項聲明，請准上訴人供擔保為假執行。2.備位部分
    ：原判決關於駁回上訴人下開第二項之訴部分裁判廢棄。
    廢棄部分，被上訴人乙○○、戊○○○應給付上訴人8,26
    0,000 元，及自93年9 月1 日起至清償日止按年利率5%計算
    之利息。前項聲明，請准上訴人供擔保為假執行。被上訴
    人乙○○答辯聲明駁回上訴，如受不利判決，願供擔保免假
    執行。其餘被上訴人則未為答辯聲明。
五、本院就先位訴訟得心證之理由如下：
  (一)上訴人積欠被上訴人乙○○、戊○○○借款債務，於88年12
    月18日與被上訴人乙○○、戊○○○簽訂系爭信託契約，由
    上訴人於89年1 月6 日將所有系爭二樓房屋所有權全部及其
    基地系爭土地應有部分各10,000分之779 移轉登記予被上訴
    人乙○○；將所有系爭三樓房屋所有權全部及其基地系爭土
    地應有部分各10,000分之779 移轉登記予被上訴人戊○○○
    ，而委由其二人管理，並委由其二人於89年1 月間以系爭房
    地出名向中國人壽公司抵押借款37,000,000元，用以清償系
    爭房地之第一順位抵押權人17,000,000元及上訴人對被上訴
    人乙○○、戊○○○之借款債務，上訴人則負責代償被上訴
    人乙○○、戊○○○對中國人壽公司之借款本息。又被上訴
    人乙○○、戊○○○於93年5 月14日與陳麗慈簽訂買賣契約
    ，再於93年6 月3 日由被上訴人乙○○將系爭二樓房屋應有
    部分各2分之1及土地應有部分各20,000分之779 移轉登記予
    陳麗慈指定之被上訴人丙○○、己○○，由被上訴人戊○○
    ○將系爭三樓房屋應有部分各2分之1及土地應有部分各20,0
    00分之779 移轉登記予陳麗慈指定之被上訴人庚○○、丁○
    ○。被上訴人丙○○再於95年1月3日以買賣為原因，移轉系
    爭二樓房屋應有部分2分之1及土地應有部分各20,000分之77
    9 予訴外人楊明俊等事實，有上訴人提出之建物所有權狀、
    土地及建物登記謄本、異動索引表（原審卷1 第3、4、87至
    92頁；卷2 第196至207、282 頁；本院卷第58至61、136 至
    147、195至210頁 ），及被上訴人提出之信託契約書、土地
    及建物所有權狀、買賣契約書、異動索引表（原審卷1 第28
    、50至55、58至61頁；本院卷第224頁 ）可稽。並有中國人
    壽公司94中壽放字第0071號函為憑（原審卷1 第168至182頁
    ）。復為兩造所不爭執，堪予認定。
  (二)按各當事人就其所主張有利於己之事實，均應負舉證之責，
    故一方已有適當之證明者，相對人欲否認其主張，即不得不
    更舉反證（最高法院19年上字第2345號判例意旨參照）。查
    被上訴人乙○○、戊○○○抗辯：上訴人迄88年12月18日積
    欠伊等22,380,000元，嗣上訴人再向伊等借款3,000,000 元
    、1,020,000 元，迄89年2 月1 日尚欠本金6,400,000 元未
    清償等語，業據被上訴人乙○○、戊○○○提出系爭信託契
    約，其第三條記載「甲方（即上訴人）於本契約附件一、二
    所示之不動產辦理信託登記予乙方（即被上訴人乙○○、戊
    ○○○）後，同意委由乙方以其名義另向第三人辦理抵押貸
    款，貸款所得除用以清償塗銷甲方信託登記前所設定之抵押
    權及優先清償甲方原欠乙方共計22,380,000元整之債務外，
    如有餘額，甲方同意以乙方之名義將上開餘額存放於銀行，
    並以存款利息抵付貸款利息，如有不足仍由甲方負責支付。
    」；其附註欄記載「甲方原欠乙方如本契約書第三條之金額
    ，甲方前曾簽發本票共計38張（如附件三），乙方同意暫存
    見證人處，待甲方清償前開款項後，乙方應即通知見證人返
    還甲方。」，另提出其二人於89年2 月1 日與上訴人就系爭
    信託契約簽訂之補充協議書，其第一條記載「原信託契約第
    三條所載甲方原欠乙方之金額22,380,000元，雙方嗣後追加
    債務金額1,020,000 元，合計甲方積欠乙方共計23,400,000
    元無誤。」；第二條記載「乙方依原信託契約將受託之不動
    產抵押貸款貸得金額扣除原貸款金額17,000,000元，餘額為
    20,000,000元正，此一金額係用以清償甲方積欠乙方前項之
    債務，甲方則尚欠乙方3,400,000 元整。」；第三條記載「
    乙方同意自89年2 月1 日起另再貸予甲方3,000,000 元，加
    計本補充協議書第二項之餘額，甲方尚共欠乙方6,400,000
    元整。」，再提出被上訴人乙○○本人兼代理被上訴人戊○
    ○○於89年8 月5 日與上訴人就上開補充協議再簽訂之補充
    協議書，記載「甲方（即上訴人）承諾積欠乙方之債務本金
    新台幣6,400,000 元整定於民國90年12月31日前清償完畢。
    」為證（原審卷1 第28至43、48、49、139 頁）。上訴人自
    認各該私文書形式真正。且各該契約書所載見證人陳志忠律
    師於台灣台北地方法院檢察署91年度偵字第5267號偵查案件
    證稱：「當時在擬定契約時，我有事先問過雙方金額是22,3
    80,000元，需否再會算，但甲○○說她相信乙○○算出來的
    金額，不需要再會算。」、「告訴人（即上訴人）後來有再
    向被告（即被上訴人乙○○、戊○○○）借款一筆3,000,00
    0 元、一筆1,020,000 元」等語，有被上訴人乙○○、戊○
    ○○提出之不起訴處分書可稽（原審卷1 第45至47頁）。證
    人陳志忠再於原審證稱：「（提示系爭信託契約，問：債權
    金額22,380,000元如何算出？）我記得是乙○○提出，我有
    問金額是否還要確認，我記得乙○○是說這個金額沒有錯，
    他說兩造間往來很久，沒有出過問題，甲○○知道這個金額
    也沒有表示意見，所以我就按照乙○○的金額去擬契約。（
    問：系爭信託契約附件38張本票是何時提出？）簽訂信託契
    約書時，乙○○本票沒有完全提出來... 還欠16張，之後再
    補，後來也有補給我，所以我有收到38張本票。（提示原審
    卷1 第48頁補充協議書，問：當事人簽署時是否就22,380,0
    00元再做確認？）雙方沒有交付也沒有彙算，我是按照雙方
    提出來的金額擬協議書，兩造也是看過協議書後才簽名。（
    提示原審卷1 第104 頁補充協議書）是我幫他們打的稿...
    內容也是雙方之前都已經講好，告訴我要怎麼擬，我就怎麼
    擬。這部分也是兩造看過後簽名的。」（原審卷1 第189 至
    191 頁）。是被上訴人乙○○、戊○○○已就所抗辯之事實
    為適當之證明，堪認此部分事實為真正，上訴人如否認該借
    款債務存在，即應舉反證以推翻此一認定。
  (三)上訴人主張：伊於87年3 月12日向被上訴人乙○○、戊○○
    ○借款12,000,000元，其二人預扣1,000,000 元，伊實借11
    ,000,000 元，嗣伊於87年3 月27日清償70,000元，於87年4
    月13日清償270,000 元、720,000 元，再於88年8 月17日清
    償2,000,000 元，經被上訴人乙○○於88年8 月17日結算本
    金尚欠6,509,000 元；系爭信託契約第三條記載22,380,000
    元債務係被上訴人乙○○片面主張，未與伊會算，伊誤信其
    言而簽名；上開補充協議書第一條所謂追加債務1,020,000
    元，乃被上訴人乙○○以系爭信託契約第三條所載22,380,0
    00元債務為本金所計算之利息，第三條所謂再借3,000,000
    元，乃被上訴人乙○○、戊○○○本應返還中國人壽公司貸
    款餘額3,000,000 元給伊，但以借貸為名付款給伊；伊已於
    88年間清償原審卷1 第30頁票號405669號、第33頁票號4056
    70號、第36頁票號405672號、第39頁票號0000000 號、第40
    頁票號0000000 號、第44頁票號271544號本票票款債務；原
    審卷1第38頁票號0000000號、第39頁票號0000000 號、第44
    頁票號174381、174380號本票係重覆簽發；原審卷1 第30頁
    票號0000000、0000000號、第31頁票號0000000 號、第34頁
    票號0000000、0000000、0000000號、第35頁票號0000000號
    、第39頁票號0000000 號、第40頁票號0000000 號本票係伊
    為擔保支付上開借款利息而簽發，但伊已以40,000元現金支
    付利息，並簽發台北市第二信用合作社中山分社為付款人，
    帳號3461-6，票號ZA0000000（面額720,000元、發票日87年
    4 月13日)、ZA0000000（面額120,000 元、發票日87年5 月
    15日）、ZA0000000（200,000元、發票日87年5 月15日）、
    DC0000000（面額540,000 元、發票日87年6 月13日）、DC0
    000000（面額360,000 元、發票日87年6 月13日）、DC0000
    000 （面額180,000 元、發票日87年6 月13日），及簽發付
    款人富邦銀行民生分行，帳號00-000000-0，票號AU0000000
    （發票日87年4 月13日、面額360,000 元）、AU0000000 （
    發票日87年4 月13日、面額90, 000元）、AU0000000（發票
    日87年4月13日、面額270,000元）等支票予被上訴人乙○○
    或被上訴人戊○○○提示兌領，但其二人未將本票交還；原
    審卷1 第31頁票號0000000、0000000號、第32頁票號000000
    0 號、第33頁票號0000000、000 0000號、第35頁票號00000
    00號、第38頁票號0000000、0000 000號、第42頁票號00000
    00號、第43頁票號0000000、0000000、0000000 號本票係擔
    保支付上開借款利息，其中並有部分本票係遭被上訴人乙○
    ○詐騙而補簽發，嗣於88年8 月17日結算已無此筆利息債務
    ；原審卷1 第37頁票號30522號、第41頁票號0000000號、第
    42頁票號30523 號本票係遭被上訴人乙○○詐騙而補簽發云
    云，提出結算表為證（原審卷2 第211 頁），惟被上訴人乙
    ○○、戊○○○否認此係被上訴人乙○○結算上訴人借款債
    務所寫，且該結算單記載詹仁華、詹秀玉、詹金水等人姓名
    ，無隻字片語提及被上訴人乙○○、戊○○○、上訴人，無
    從據以認定與上訴人及被上訴人乙○○、戊○○○間之債務
    之關連性。上訴人雖主張被上訴人乙○○向詹仁華、詹秀玉
    、詹金水調現貸與上訴人云云，提出原法院91年度執字第38
    6 號強制執行事件卷宗資料、債務清償證明書、抵押權設定
    契約書、異動索引表為證（原審卷2 第239至241頁；本院卷
    第148至161頁），但各該文書僅能證明詹秀玉為上訴人之債
    權人，無法據以認定與本件爭執之借款債務有何關係。況上
    訴人如於88年8 月17日因結算而知悉其對被上訴人乙○○、
    戊○○○僅剩借款本金6,509,000 元未償，為何於88年12月
    18日簽署系爭信託契約時對其內記載債務總額22,380,000
    元未表異議，並於89年2 月1 日簽署補充協議書時再度承認
    有此債務金額？是該結算單不能證明上訴人所主張之事實。
    又台北富邦商業銀行股份有限公司敦北分行94北富銀敦北字
    第40號函表示上開上訴人簽發之票號AU0000 000、AU000000
    0 支票尚未兌現（原審卷2第316頁），華泰商業銀行94華泰
    總中山字第943964號函顯示上開上訴人簽發之票號ZA000000
    0 支票係訴外人陳美麗提示兌領，票號ZA0000000、ZA00000
    00支票尚未提示（原審卷2 第351至375頁），上訴人主張被
    上訴人乙○○提示兌領後未交還擔保本票云云，與事實不符
    ；另上開來函及板信商業銀行營業部板信營業字第09401500
    65號函均表示AU0000000 ，面額270,000 元之支票係被上訴
    人戊○○○於87年4 月13日提示兌領等語（原審卷2 第316
    、317、322、323 頁），係發生於系爭信託契約簽訂之前，
    如系爭信託契約附件本票中有擔保此支票債務者，為何上訴
    人對於系爭信託契約附件列入此部分本票，並計入債務總額
    ，未表示異議？故被上訴人戊○○○提示兌領之事實，亦不
    足以證明系爭信託契約所載債務總額22,380,000元中之270,
    000 元部分業已因此支票兌現而生清償效果。上訴人復未舉
    其他積極具體證據以實其說，其上開主張難以採信。又上訴
    人主張原審卷1 第42頁票號030525號本票因未載發票日而無
    效等語，固有該本票可稽，惟參酌系爭信託契約書之附註欄
    之記載，上訴人簽發該本票之原因乃為擔保上訴人對被上訴
    人乙○○、戊○○○之借款債務，本票縱因無效而無法發生
    擔保效力，但無礙被上訴人乙○○、戊○○○對上訴人之借
    款返還債權，故上訴人主張此部分借款債務不存在，亦無可
    採。
  (四)上訴人主張：上開87年3 月12日借款債務11,000,000元原定
    利息利率月息二分，被上訴人乙○○、戊○○○就超過年息
    20% 部分無請求權，嗣被上訴人乙○○、戊○○○同意自87
    年9 月13日起利息利率減為月息一分，故自87年3 月13日起
    至88年8 月17日止利息共計2,328,333 元，又借款本金於88
    年8 月17日結算餘欠6,509,000 元，故自88年8 月17日起至
    89年2 月1 日止利息共計356,945 元，伊於89年2 月1 日以
    中國人壽公司貸款中之17,000,000元清償借款本息後，被上
    訴人乙○○、戊○○○應返還剩餘貸款8,865,722 元予伊，
    爰依信託法第23條、民法第184 條第1 項前段，請求其二人
    給付8,260,000 元及其利息云云。然查，上訴人迄88年12月
    18日仍積欠被上訴人乙○○、戊○○○借款債務22,380,000
    元，經本院認定如前所述，以中國人壽公司貸款37,000,000
    元清償系爭房地之第一順位抵押權人17,000,000元後，僅餘
    20,000,000元，不足全額清償上訴人對被上訴人乙○○、戊
    ○○○之借款債務，此亦有上開補充協議書第二條為憑（原
    審卷1 第48頁）。故上訴人依信託法第23條、民法第184 條
    第1 項前段，請求被上訴人乙○○、戊○○○返還剩餘貸款
    8,260,000 元及其利息云云，為無理由。
  (五)按解釋意思表示，應探求當事人之真意，不得拘泥於所用之
    辭句，民法第98條定有明文。又當事人立約當時之真意何在
    ，應以過去事實及其他一切證據資料為斷定之標準，不能拘
    泥文字致失真意（最高法院39年台上字第1053號判例意旨參
    照）。查：
  1.系爭第三條記載「甲方（即上訴人）於本契約附件一、二所
    示之不動產辦理信託登記予乙方（即被上訴人乙○○、戊○
    ○○）後，同意委由乙方以其名義另向第三人辦理抵押貸款
    ，貸款所得除用以清償塗銷甲方信託登記前所設定之抵押權
    及優先清償甲方原欠乙方共計22,380,000元整之債務外，如
    有餘額，甲方同意以乙方之名義將上開餘額存放於銀行，並
    以存款利息抵付貸款利息，如有不足仍由甲方負責支付。本
    契約第二條、第三條所示之貸款利息如甲方未能如期繳納，
    則乙方得代繳之，前開乙方代繳之利息，甲方應負責償還。
    」；第四條記載「本契約信託登記存續期間為六個月，自信
    託過戶登記完畢時起算。信託登記期滿，乙方應無條件將附
    件一、二所示不動產返還登記予甲方或其指定之人。但如期
    滿後甲方逾六個月仍未辦理返還之登記，甲方即喪失請求返
    還登記之權利，附件一、二所示之不動產即歸乙方所有，甲
    方絕無異議。」，及第五條記載「前條信託登記存續期間（
    含逾期六個月期間）之抵押貸款利息由甲方負擔。但甲方喪
    失請求返還登記權利後之抵押貸款利息則由乙方負擔。」（
    原審卷1 第28、29頁），文義明示系爭信託期間於89年1 月
    6 日系爭房地所有權移轉登記在被上訴人乙○○、戊○○○
    名下之日起算六個月後，即於89年7 月5 日屆期，系爭信託
    契約因期滿而終止，上訴人自89年7月6日起得請求被上訴人
    乙○○、戊○○○返還信託物（即移轉系爭房地所有權予上
    訴人）。
  2.被上訴人乙○○、戊○○○係受上訴人委託，出名向中國人
    壽公司借款而負擔借款債務，依民法第546 條第2 項規定，
    被上訴人乙○○、戊○○○除得請求上訴人代其清償該債務
    外，並就未至清償期之借款債務，得請求上訴人提出相當擔
    保。又系爭信託契約明定上訴人應代被上訴人乙○○、戊○
    ○○清償對中國人壽公司之借款債務，但上訴人自89年7 月
    6 日系爭信託契約關係終止後未於六個月期間內（即90年1
    月5 日前）辦理返還信託物手續者，上訴人喪失信託物返還
    請求權，由被上訴人乙○○、戊○○○保有系爭房地所有權
    ，並自斯時起免除上訴人代償上開借款債務之責任。被上訴
    人乙○○、戊○○○再提出其二人於89年1 月12日與上訴人
    就系爭信託契約簽訂之補充協議書，第一條記載「原訂信託
    契約書第四條所約定之六個月信託期間，如甲方以乙方名義
    所信託登記之不動產辦理之抵押貸款利息有二期以上（含二
    期）未如期繳納時，乙方有權終止雙方之信託契約關係。」
    （原審卷1 第141 頁）。堪解為上訴人與被上訴人乙○○、
    戊○○○約定由上訴人移轉系爭房地所有權至被上訴人乙○
    ○、戊○○○名下，其信託目的除委由被上訴人乙○○、戊
    ○○○管理及出名抵押借款，並藉以擔保上訴人履行代償中
    國人壽公司借款債務（包括已到期及未到期之清償義務）責
    任，即上訴人與被上訴人乙○○、戊○○○間之信託契約寓
    有讓與擔保之目的，故上訴人雖自89年7 月6 日起取得返還
    信託物請求權，但因信託讓與擔保關係仍未終止，上訴人必
    須於代償全部借款債務，或使被上訴人乙○○、戊○○○免
    除對中國人壽公司之借款債務責任，該讓與擔保關係因所擔
    保之主債務消滅而終止之同時，始得請求被上訴人乙○○、
    戊○○○轉讓系爭房地所有權予上訴人或其指定之人，並約
    定於90年1月5日屆至，上開條件未能成就時，發生上訴人喪
    失請求移轉系爭房地所有權之權利，由被上訴人乙○○、戊
    ○○○繼續保有系爭房地所有權，用以抵充上訴人所負全部
    代償給付義務之效力。是上訴人徒以系爭信託契約第四條有
    「信託登記期滿，乙方應無條件將附件一、二所示不動產返
    還登記予甲方或其指定之人。」之記載，主張被上訴人乙○
    ○、戊○○○不得以上訴人未盡代償責任為由，拒絕轉讓系
    爭房地所有權云云，悖離訂約真意，難以憑採。
  (六)按債務人為擔保其債務，將擔保物所有權移轉與債權人，而
    使債權人在不超過擔保之目的範圍內，取得擔保物所有權者
    ，為信託的讓與擔保，債務人如不依約清償債務，債權人得
    將擔保物變賣或估價，而就該價金受清償（最高法院70年台
    上字第104 號判例意旨參照）。又按受託人經受益人書面同
    意，並依市價取得者，得將信託財產轉為自有財產，信託法
    第35條第1 項第1 款定有明文。是上訴人與被上訴人乙○○
    、戊○○○間為擔保上訴人履行債務而以書面訂立信託的讓
    與擔保契約，並非無效，僅被上訴人乙○○、戊○○○因上
    訴人未於90年1 月5 日前依約給付而終局取得系爭房地所有
    權，當時系爭房地應有之價值超過其所擔保上訴人債務（即
    中國人壽公司之貸款本息）之總額時，上訴人得請求被上訴
    人乙○○、戊○○○返還差額。故上訴人主張系爭信託契約
    第四條但書違反信託法第35條第1 項第1 款規定而無效云云
    ，委無可取。
  (七)上訴人主張：伊與被上訴人乙○○、戊○○○於89年8 月5
    日約定伊於90年12月31日前清償借款債務6,400,000 元，即
    合意延長信託期間至90年12月31日云云，為被上訴人乙○○
    、戊○○○否認。查上訴人就所主張之事實，係以被上訴人
    戊○○○之信函，及被上訴人乙○○、戊○○○提出89年8
    月5 日補充協議書為證（原審卷1 第139 頁）。然查，詳閱
    上開補充協議書內容，係就上訴人餘欠借款債務6,400,000
    元約定清償期限及利息計算方式，無隻字片語提及延長信託
    契約期間。證人陳志忠亦證稱：「這次來的時候是在六個月
    的猶豫期間內，戊○○○沒有來，甲○○、乙○○本來有提
    到延長土地信託契約的期間，但是因為戊○○○沒有來，所
    以說這個再約時間處裡。後來就沒有再來找我處理有關土地
    信託契約的問題... （問：當時乙○○就延長信託契約是否
    有口頭上同意？）應該是有，只是說要另外約時間，後來也
    沒有再來我這邊處理。因為89年2 月1 日補充協議書利息約
    定六個月，也就是89年8 月間，所以才會作原審卷1 第104
    頁的補充協議再延長利息的時間，因為少一個當事人，所以
    我認為整個信託契約延長期間的話應全部當事人都到場較好
    ，所以才說要另外約時間...89 年8 月5 日是就利息的延長
    及利率作初步約定，我是希望等全部當事人來了之後再作一
    個確定的內容的協議書。」（原審卷1 第189至191頁），可
    見上訴人雖與被上訴人乙○○談及延長信託期間乙事，但因
    被上訴人戊○○○不在場，故僅就借款清償期及利息達成合
    意，有關信託期間延展乙事則擱置再議，惟事後未再商議，
    故上訴人與被上訴人乙○○、戊○○○實未合意延展信託期
    間至90年12月31日。又上訴人與被上訴人乙○○、戊○○○
    間之信託的讓與擔保契約其擔保之標的為上訴人履行代償被
    上訴人乙○○、戊○○○對中國人壽公司之借款債務，不及
    於上訴人對被上訴人乙○○、戊○○○之剩餘借款債務，經
    本院認定如前所述，故上訴人與被上訴人乙○○、戊○○○
    約定展延上訴人借款債務6,400,000 元之清償期，不足以推
    論有延展信託期間之意思，是證人陳志忠證述「利息的延長
    應該與信託期間的延長有關」云云，乃臆測之詞，不足採信
    。再查，依系爭信託契約，信託關係係於90年1 月5 日屆期
    而終止，再依上訴人提出律師函、存證信函，顯示被上訴人
    戊○○○於90年5 月18日催告上訴人支付中國人壽公司之貸
    款利息，並表示未履行時，伊將依系爭信託契約第四條約定
    ，占有信託物並加以處分；上訴人於90年6 月19日對被上訴
    人乙○○、戊○○○為終止信託契約之意思表示，被上訴人
    戊○○○於90年9 月12日對上訴人表示「本人同意將標的物
    移轉登記於甲○○名下，但應同時將中國人壽之債務人名字
    移轉予甲○○或其指定人名下。移轉時所生之費用及欠中國
    人壽未繳清之利息概由甲○○負擔」（原審卷1 第94、95、
    102、103頁；卷2 第213 頁），足見被上訴人戊○○○係於
    90年1 月5 日信託關係終止，終局取得系爭房地所有權後，
    同意暫不處分系爭房地抵償所擔保之債務，並同意於中國人
    壽公司借款債務人名義移轉至上訴人或其指定人名下，及清
    償已發生之費用及已到期之利息後，將系爭房地所有權移轉
    登記予上訴人，換言之，被上訴人戊○○○係就信託契約終
    止後之權利義務關係，對上訴人提出上開要約意思表示，尚
    難據此推斷被上訴人戊○○○於信託期間屆滿前已同意展延
    信託期間至90年12月31日。上訴人復未舉其他積極具體證據
    證明其與被上訴人乙○○、戊○○○達成展延信託期間至90
    年12月31日之意思合致，其此部分主張難以憑採。
  (八)按所謂通謀為虛偽意思表示，乃指表意人與相對人互相故意
    為非真意之表示而言，故相對人不僅須知表意人非真意，並
    須就表意人非真意之表示相與為非真意之合意，始為相當；
    第三人主張表意人與相對人通謀而為虛偽意思表示者，該第
    三人應負舉證之責（最高法院62年台上字第316 號、48年台
    上字第29號判例意旨參照）。查上訴人主張被上訴人乙○○
    、戊○○○與陳麗慈間之買賣契約，及與被上訴人間之移轉
    系爭房地所有權之物權契約均屬通謀虛偽簽訂云云，為被上
    訴人否認，上訴人亦未提出積極證據以實其說。再查，被上
    訴人抗辯：陳麗慈與被上訴人丁○○、丙○○、己○○合資
    設立金紫羅蘭公司，而購買系爭房地經營旅館、餐廳業務，
    陳麗慈依約代償被上訴人乙○○、戊○○○對中國人壽公司
    之貸款本息債務，其餘價金則以被上訴人丙○○簽發之支票
    或以現金支付，嗣並由被上訴人丁○○、庚○○、丙○○、
    己○○向合作金庫抵押借款，清償被上訴人乙○○、戊○○
    ○對中國人壽公司之剩餘借款債務等語，經被上訴人提出金
    紫羅蘭公司登記基本資料、支票為證（原審卷1 第135至138
    頁）。核與華南商業銀行北三重分行94年3 月15日華北三存
    字第45號函、上海商業儲蓄銀行營業部94年4 月20日上營存
    字第09400207號函，顯示上開支票係由被上訴人乙○○提示
    兌領相符（原審卷2 第290、311頁）。上訴人提出原法院90
    年度訴字第6436號民事判決書、91年度執字第24719 號執行
    筆錄、聲請狀、照片，亦顯示系爭房屋原由訴外人紫羅蘭實
    業有限公司經營汽車旅館業務，被上訴人乙○○、戊○○○
    訴請該公司遷讓返還，獲勝訴判決後，持以聲請強制遷讓，
    而於93年5 月間實施執行程序（原審卷2 第229至233、396
    至399 頁），核與被上訴人所述營業情節並無不合。又有證
    人陳麗慈證稱：「我有興趣走房地產行業，所以我才經過人
    家介紹跟乙○○談系爭房屋。我跟乙○○說我想做房地產生
    意，系爭房屋我想繼續經營旅館生意，我也經過人家介紹去
    乙○○辦公室跟他談，我們談了七、八次，我們達成買賣的
    合意，接著我們就請訴訟代理人幫我們辦理過戶的事情。乙
    ○○跟介紹人說要賣39,000,000元，我也不懂房地產，我就
    說好。買系爭房屋之前有去看現場，也有叫合資購買房屋的
    股東丙○○、丁○○及沒有出名的股東去看。一共有十幾個
    股東，丁○○出資約7,500,000 元，丙○○、己○○3,000,
    000 元，我以庚○○的名義出了8,500,000 元，包含裝潢及
    租一樓咖啡廳的資金。就系爭房地付給乙○○39,000,000元
    ，37,000,000元是向銀行貸得之款項，每個月105,000 元的
    利息，簽約費用及辦過戶費用一人一半。金紫羅蘭企業股份
    有限公司是我們設立的公司，公司從去年開始賣，我們做餐
    廳及旅館，我沒有參與實際經營，我們是請專業經理人經營
    。當時乙○○有將房子點交給我，但是因為當時點交時我有
    事去台南，所以我有請人家去幫我點交，我只記得是夏天，
    詳細時間我不記得了。談買賣時，乙○○有說可以交屋會跟
    我聯絡。簽約時付了1,000,000 元定金，是我從銀行提出，
    按照約定，之後還要付1,000,000 元，因為時間有一段了，
    我已經不太確定如何支付，但是我們有支付。（提示被證十
    ）這個是我拿出來的，我交給乙○○當作價金的一部分，因
    為我們資金還沒有收足，所以我有跟乙○○商量可否開期票
    ，乙○○同意，所以我們才開上開四張支票。中國人壽公司
    貸款利息是由我去匯的，但錢是我們合資的股東一起出的。
    」（原審卷第150至154頁）、「我是被上訴人庚○○母親。
    （問：系爭2 樓房屋現在何人在使用？）現在是股東出租給
    呂建宏使用。乙○○不是佔用人，丙○○、己○○是現占有
    人。（問：系爭3 樓房屋現在何人占有？）丁○○、庚○○
    。戊○○○不是占有人。（問：丁○○、己○○有無繳納股
    款給金紫蘿蘭公司？）金紫蘿蘭公司已改名為衣蝶股份有限
    公司，他們有繳納股款。（問：系爭房屋何時點交？）10號
    2 樓和3 樓是同時點交，93年3 月點交，點交後我就開始繳
    利息給中國人壽。（問：為什麼對中國人壽的貸款人都沒有
    變更？）因為當時在找利率比較低的銀行，我跟買賣的介紹
    人商量利息由我繳，借款人名義不用變更，等換銀行再辦理
    。後來轉到合作金庫，中國人壽的貸款已經償還。」（本院
    卷第242、243頁），及證人提出自93年7 月2 日起至94年9
    月9 日期間多次代償中國人壽公司之貸款本息之匯款條（本
    院卷第246至264頁），可資佐證，應認被上訴人就所抗辯之
    事實已為適當之證明，堪予採信。上訴人徒以被上訴人乙○
    ○、戊○○○於93年5 月14日尚不知確定何時能交屋，陳麗
    慈卻願以高價買受；陳麗慈與被上訴人丁○○、丙○○、己
    ○○陳述察看房屋及出資等細節有出入，主張被上訴人之抗
    辯不可採，尚無可取。
  (九)按土地法第43條規定，依本法所為之登記，有絕對效力。又
    依司法院院字第1919號解釋，上開規定係為保護第三人起見
    ，將登記事項賦予絕對真實之公信力，故第三人信賴登記而
    取得土地權利時，真正權利人不得對之主張其權利（最高法
    院33年上字第5909號判例意旨參照）。查上訴人主張被上訴
    人乙○○、戊○○○與陳麗慈間之買賣契約，及與被上訴人
    丁○○、庚○○、丙○○、己○○間之移轉系爭房地所有權
    之物權契約均屬通謀虛偽簽訂云云，均無可採。上訴人復未
    舉其他證據證明被上訴人丁○○、庚○○、丙○○、己○○
    取得系爭房地所有權係出自惡意，揆諸前揭說明，被上訴人
    丁○○、庚○○、丙○○、己○○應受土地法第43條規定之
    保護，上訴人無對各該被上訴人主張權利之餘地。從而上訴
    人主張代位被上訴人乙○○、戊○○○行使民法第113 條回
    復原狀請求權，請求被上訴人丙○○、己○○、庚○○、丁
    ○○塗銷系爭房地所有權移轉登記；代位被上訴人乙○○、
    戊○○○行使民法第767 條所有物返還請求權，請求被上訴
    人丙○○、己○○、庚○○、丁○○遷出交還系爭房屋予上
    訴人，洵非有理。
  (十)系爭信託契約於90年1 月5 日終止，被上訴人乙○○、戊○
    ○○終局取得系爭房地所有權，上訴人已喪失信託物返還請
    求權，業經本院認定如前所述。況上訴人無權請求被上訴人
    丙○○、己○○、庚○○、丁○○塗銷系爭房地所有權移轉
    登記，被上訴人乙○○、戊○○○目前亦未占有系爭房屋，
    自不可能移轉系爭房地所有權，並自系爭房屋遷出交還予上
    訴人。故上訴人依信託法第23條回復原狀請求權、信託契約
    終止後之信託物返還請求權，請求被上訴人乙○○、戊○○
    ○移轉登記系爭房地所有權為上訴人所有及遷出交還系爭房
    屋予上訴人，亦無理由。
六、本院就備位訴訟得心證之理由如下：
    上訴人主張：被上訴人乙○○、戊○○○系爭違反信託契約
    ，處分系爭房地，已無法回復原狀，依信託法第23條、民法
    第184 條第1 項前段，請求其二人賠償8,260,000 元及其利
    息云云。然查，上訴人與被上訴人乙○○、戊○○○約定由
    上訴人移轉系爭房地所有權至被上訴人乙○○、戊○○○名
    下，以擔保上訴人履行代償中國人壽公司借款債務責任，並
    約定於上訴人代償全部借款債務，或使被上訴人乙○○、戊
    ○○○免除對中國人壽公司之借款債務責任同時，上訴人始
    得請求被上訴人乙○○、戊○○○返還系爭房地所有權予上
    訴人或其指定之人，如上訴人未於90年1 月5 日前履行此對
    待給付義務並辦理所有權移轉登記，上訴人即喪失返還信託
    物之權利，由被上訴人乙○○、戊○○○終局取得系爭房地
    所有權。嗣上訴人未於90年1月5日履行上開對待給付義務，
    被上訴人乙○○、戊○○○已終局取得系爭房地所有權，業
    經本院認定如前，則被上訴人乙○○、戊○○○處分系爭房
    地抵償中國人壽公司之借款債務（至抵償後如有剩餘，乃上
    訴人能否請求被上訴人乙○○、戊○○○返還餘款之問題，
    非本件爭執事項，爰不予論斷），屬有權處分，未違反信託
    契約，亦無侵害上訴人權益情形，故上訴人本於信託法第23
    條、民法第184 條第1 項前段，請求被上訴人乙○○、戊○
    ○○賠償8,260,000 元及其利息，難謂有據。
七、綜上所述，上訴人提起先位訴訟，代位被上訴人乙○○、戊
    ○○○行使民法第113 條回復原狀請求權、第767 條所有物
    返還請求權，請求被上訴人丙○○、己○○將系爭二樓房屋
    應有部分各2分之1及系爭土地應有部分各20,000分之779 ，
    於93年6月3月以買賣為原因所為之所有權移轉登記塗銷；請
    求被上訴人庚○○、丁○○將系爭三樓房屋應有部分各2分
    之1 及系爭土地應有部分各20,000分之779 ，於93年6 月3
    日以買賣為原因所為之所有權移轉登記塗銷；請求被上訴
    人丙○○、己○○應自台北市○○○路○段10號2樓遷出，將
    房屋交還上訴人；請求被上訴人庚○○、丁○○應自台北市
    ○○○路3 段10號3 樓遷出，將房屋交還上訴人，再本於信
    託法第23條回復原狀請求權、信託契約終止後之信託物返還
    請求權，請求被上訴人乙○○將系爭二樓房屋所有權全部及
    系爭土地應有部分各10,000分之779 移轉登記予上訴人，並
    自系爭二樓房屋遷出交還上訴人；請求被上訴人戊○○○將
    系爭三樓房屋所有權全部及系爭土地應有部分各10,000分之
    779 移轉登記予上訴人，並自系爭三樓房屋遷出交還上訴人
    ，又本於信託法第23條、民法第184條第1項前段規定，請求
    被上訴人乙○○、戊○○○給付8,260,000 元，及自93年9
    月1 日起至清償日止按年利率5%計算之利息，均無理由，應
    予駁回。上訴人提起備位訴訟，本於信託法第23條、民法第
    184 條第1 項前段，請求被上訴人乙○○、戊○○○給付8,
    260,000 元，及自93年9 月1 日起至清償日止按年利率5%計
    算之利息，亦無理由，應併予駁回。上訴人就先、備位訴訟
    所為假執行之聲請，失所附麗，亦應併予駁回。原審為上訴
    人敗訴之判決，並駁回其假執行之聲請，並無不合，上訴意
    旨求予廢棄改判，為無理由，應駁回其上訴。
八、兩造其餘攻擊、防禦方法及提出之證據，經本院審酌後，認
    與判決結果無礙，爰不一一論述。
九、據上論結，本件上訴無理由，依民事訴訟法第449 條第1 項
    、第463 條、第385 第1 項前段、第78條，判決如主文。
中    華    民    國    97    年    8    月    26    日
                    民事第四庭
                        審判長法  官  張劍男
                              法  官  彭昭芬
                              法  官  翁昭蓉
正本係照原本作成。
如不服本判決，應於收受送達後20日內向本院提出上訴書狀，其
未表明上訴理由者，應於提出上訴後20日內向本院補提理由書狀
（均須按他造當事人之人數附繕本）上訴時應提出委任律師或具
有律師資格之人之委任狀；委任有律師資格者，另應附具律師資
格證書及釋明委任人與受任人有民事訴訟法第466條之1第1項但
書或第2項（詳附註）所定關係之釋明文書影本。
中    華    民    國    97    年    8     月    26    日
                              書記官  張淑芬
附註：
民事訴訟法第466條之1（第1項、第2項）：
對於第二審判決上訴，上訴人應委任律師為訴訟代理人。但上訴
人或其他法定代理人具有律師資格者，不在此限。
上訴人之配偶、三親等內之血親、二親等內之姻親，或上訴人為
法人、中央或地方機關時，其所屬專任人員具有律師資格並經法
院認為適當者，亦得為第三審訴訟代理人。


司法院資訊處製作；財團法人民間司法改革基金會備份。
